臺灣高等法院臺中分院民事判決
110年度醫再易字第2號
再審原告    瞿珮玲  



再審被告    戴河南即中台動物醫院

上列當事人間請求損害賠償事件，再審原告對於中華民國110年7
月27日本院109年度醫上易字第3號確定判決，提起再審之訴，本
院不經言詞辯論，判決如下：
    主  文
再審之訴駁回。
再審訴訟費用由再審原告負擔。
    事實及理由
一、再審之訴，應於30日之不變期間內提起。前項期間，自判決
    確定時起算，判決於送達前確定者，自送達時起算，民事訴
    訟法第500條第1項、第2項前段定有明文。本院109年度醫上
    易字第3號確定判決（下稱原確定判決）因訴訟標的金額未
    逾新臺幣150萬元，不得上訴第三審，於民國110年7月27日
    宣示時即告確定。再審原告於110年7月30日收受原確定判決
    ，有送達證書在卷可稽（原確定判決卷第29頁），其於110
    年8月27日提起本件再審之訴，未逾30日之不變期間，核與
    上開規定相符，合先敘明。
二、再審原告主張：
　㈠本件為動物醫療糾紛，適用消費者保護法，考量兩造各為專
    業人士及企業經營者、飼主及消費者，當事人間能力不平等
    ，且再審原告所飼養寵物狗毛毛之病歷資料係由再審被告製
    作並持有，證據偏向再審被告，再審被告亦有事後填補、變
    造病歷資料等妨礙證據使用之行為，依民事訴訟法第277條
    但書規定，應減輕再審原告之舉證責任或舉證責任轉換。再
    審原告已證明再審被告有未診斷出毛毛罹患之病徵係口腔鱗
    狀上皮細胞癌（Squamous cell carcinoma，簡稱SCC）之醫
    療疏失行為，未建議轉診，亦無對毛毛施行腫瘤切除手術，
    且出於治療傳染性花柳性腫瘤之目的，對毛毛投以Vincrisi
    tine、Vinblastin（下稱Vincrisitine等2種藥物），該藥
    物具有骨髓抑制、肝細胞功能異常、第三、四級嗜中性球減
    少症等副作用傷害等事實，自應由再審被告舉證證明其醫療
    行為與毛毛提早死亡間無因果關係。由臺中市動物保護防疫
    處106年6月28日訪談時取得之毛毛病歷書面資料（下稱系爭
    病歷資料），均未提及毛毛有腫塊、腫瘤、癌症或手術切除
    等字樣，依獸醫師法第12條規定，即應認毛毛於105年11月
    間無腫塊或腫瘤，屬口腔鱗狀上皮細胞癌初期為真實。又依
    證人０００獸醫師所證述腫瘤期數之判斷方式，及再審被告不
    爭執其未對毛毛口腔病症進行細針穿刺細胞學檢查及組織生
    檢病理學檢查之事實，可證明再審被告未依醫療常規對毛毛
    進行腫瘤分期診斷檢查，導致無法知悉毛毛於105年11月間
    口腔鱗狀上皮細胞癌病期，該事實不明之不利益應由再審被
    告承擔。然原確定判決反責以再審原告未能證明病期，及再
    審被告過失醫療行為與毛毛病況惡化、提早死亡間具因果關
    係，應有違反民事訴訟法第277條、獸醫師法第12條規定，
    其適用法規顯有錯誤。
　㈡證人０００獸醫師未參與毛毛在再審被告醫院之治療過程，依經
    驗法則，無法知悉毛毛於105年11月間口腔鱗狀上皮細胞癌
    病期，其證稱斯時毛毛之腫瘤已有相當範圍而無法治癒等語
    ，僅屬主觀臆測。原確定判決既採認證人０００獸醫師證詞，
    認為癌症分期應以病理切片檢查為據，復採信０００之推測，
    違反經驗法則與論理法則，係消極不適用民事訴訟法第222
    條第3項規定及最高法院69年台上字第771號判例意旨。
　㈢由系爭病歷資料並無毛毛有腫塊或腫瘤等記載，依證據裁判
    原則，可認定毛毛於105年11月間屬口腔鱗狀上皮細胞癌初
    期發炎現象，而非癌症末期，其存活率超過1年且可治癒。
    又依中興大學獸醫教學醫院（下稱興大獸醫院）生檢報告書
    （下稱系爭生檢報告）記載，毛毛所患口腔鱗狀上皮細胞癌
    之病灶位置在左臉頰，腫瘤有相當大小，若毛毛於105年11
    月間已是癌症末期，將明顯影響毛毛左頰外觀，自無可能在
    病歷未見相關描述或紀錄，可證明毛毛於105年11月間絕非
    癌症末期。再審被告對毛毛所使用傷妥立藥物，依行政院農
    業委員會動植物防疫檢疫局防檢一字第1091418893號函（下
    稱系爭防檢局函）所示，不屬於動物用藥品，且未經該局登
    記許可，再審被告之上開處置不符合醫療常規，具有疏失，
    並與毛毛病況惡化、腫瘤擴大間具有因果關係。原確定判決
    未予斟酌上開證物，以致為再審被告之醫療行為與毛毛提早
    死亡間無因果關係之認定，是原確定判決有漏未審酌重要證
    物之違誤。
三、得心證之理由：
　㈠原確定判決並無民事訴訟法第496條第1項第1款所定適用法規
    顯有錯誤之再審事由：
　⒈按民事訴訟法第496條第1項第1款所謂適用法規顯有錯誤者，
    係指裁判所適用之法規顯然不合於法律規定，或與司法院現
    尚有效及大法官會議之解釋顯有違反，或消極的不適用法規
    ，顯然影響裁判者而言，不包括裁判理由矛盾、理由不備、
    取捨證據失當、調查證據欠周、漏未斟酌證據、認定事實錯
    誤及在學說上諸說併存致發生法律上見解歧異等情形在內。
　⒉再審原告主張其已證明再審被告之醫療行為有疏失，則就該
    醫療行為與毛毛病況惡化、提早死亡間有無因果關係，應由
    再審被告就有利於己之事實負舉證責任，原確定判決就舉證
    責任分配錯誤，適用法規顯有錯誤等語。然原確定判決係認
    定再審被告固有未診斷毛毛係罹患口腔鱗狀上皮細胞癌之醫
    療過失，然其對毛毛所開立Vincrisitine等2種藥物，參酌
    證人０００、０００獸醫師之證詞，可認上開化療藥物之功效在於
    避免症狀擴大，並不會使毛毛病況惡化（見原確定判決事實
    及理由陸二、㈠、㈡），且由毛毛於106年4月14日轉診至興大
    獸醫院檢查，診斷為口腔鱗狀上皮細胞癌第四期（見原確定
    判決之兩造不爭執事項五），再核０００獸醫師推測毛毛在再
    審被告醫院診治時之腫瘤範圍，與０００獸醫師證述口腔鱗狀
    上皮細胞癌第三、四期癌症之存活率，且無法以治療延長存
    活時間等語，兩者大致相符，故毛毛係因罹患口腔鱗狀上皮
    細胞癌末期，無法有效治療而死亡，屬癌症病程發展結果，
    認定再審原告主張毛毛病況惡化、延誤治療、存活時間減少
    及需施以安樂死，與再審被告之過失醫療行為間具相當因果
    關係等情，為不可採（見原確定判決事實及理由陸、二、㈣
    ），並非僅以再審原告未盡舉證責任，即為其敗訴判決，核
    無再審原告所指適用法規錯誤之情事。
　⒊再審原告主張原確定判決認為癌症分期應以病理切片檢查為
    據，卻又採認０００獸醫師就毛毛於105年11月間口腔鱗狀上皮
    細胞癌病期之推測，違反經驗法則與論理法則等語。查原確
    定判決係以：綜據證人之證述，可見犬隻罹患口腔鱗狀上皮
    細胞癌之病徵，不能逕以發現犬隻口腔有表皮白斑，即推斷
    病犬之病期為零期或第一期，且若腫瘤很大但並非向患部外
    側凸出生長，而係向內側生長侵犯，則與一般牙齦發炎、潰
    爛外觀相似，自仍應以病理切片檢查為據，方可確知腫瘤及
    病期，尚無從僅以外觀病症判別癌症之期別等語（見原確定
    判決事實及理由陸、二、㈣、⑷），論述犬隻罹患口腔鱗狀上
    皮細胞癌之病期，須透過病理切片檢查始可診斷確切期別，
    無法由外觀視診、觸診確知。原確定判決再以：毛毛約於10
    5年11月6日至再審被告醫院就診，至106年4月14日，毛毛轉
    診興大獸醫院，相隔約6個月，診斷結果為口腔鱗狀上皮細
    胞癌第四期，嗣因治療效果不佳，於106年5月25日施以安樂
    死，以毛毛所患口腔鱗狀上皮細胞癌發展病程，與０００獸醫
    師所證稱第四期存活率約3個月至6個月，尚無明顯差異，而
    ０００獸醫師曾親自診治並經歷毛毛病程，依其專業知識推斷
    ，毛毛在再審被告醫院就診時之腫瘤應有相當大小，毛毛再
    於興大獸醫院為化療之後，治療無相當成效而施以安樂死，
    為口腔鱗狀上皮細胞癌病程歷程發展之結果，認定毛毛提早
    死亡結果與再審被告醫療行為間無因果關係等語（見確定判
    決事實及理由陸、二、㈣、⑷），採認獸醫對於犬隻罹患口腔
    鱗狀上皮細胞癌病期在臨床上之存活率，佐以證人０００獸醫
    師基於專業知識及經驗，對於毛毛口腔鱗狀上皮細胞癌病程
    發展所為推論之證詞，依自由心證所作之判斷，並將理由記
    載於判決中，未有違反經驗法則與論理法則，故無適用法規
    顯有錯誤之情事。
　⒋至再審原告主張系爭病歷資料上並無關於毛毛有腫塊、腫瘤
    等字樣，即應認毛毛於105年11月間無腫塊或腫瘤，病徵屬
    口腔鱗狀上皮細胞癌初期為真實，然原確定判決未為上述認
    定，消極不適用獸醫師法第12條規定及舉證責任分配原則云
    云。惟再審原告主張上開再審理由，係指摘原確定判決取捨
    證據、認定事實之職權行使不當，與適用法規顯有錯誤有別
    ，不符合民事訴訟法第496條第1項第1款之要件。
　⒌綜上，再審原告主張原確定判決有前述適用法規顯有錯誤之
    違法，具有民事訴訟法第496條第1項第1款之再審事由云云
    ，要無可採。
　㈡原確定判決並無民事訴訟法第497條所定漏未斟酌足影響於判
    決之重要證物之再審事由：
　⒈按不得上訴於第三審法院之事件，其經第二審確定之判決，
    如就足影響於判決之重要證物，漏未斟酌者，亦得提起再審
    之訴，民事訴訟法第497條定有明文。所謂漏未斟酌之證物
    ，係指足以影響於判決基礎之重要證物，於前訴訟程序業已
    提出，然未經確定判決加以斟酌，或不予調查或未為判斷，
    且該證物足以動搖原確定判決基礎者而言。
　⒉再審原告主張原確定判決未斟酌系爭病歷資料，以致未認定
    毛毛於105年11月間所患為口腔鱗狀上皮細胞癌初期等語。
    查原確定判決參酌０００獸醫師證述毛毛於106年4月6日就診時
    之口腔內側黏膜團塊範圍，復參０００獸醫師所證述腫瘤各期
    臨床病徵及判斷方法後，已敘明依腫瘤生長範圍與生長方向
    ，無從僅以外觀病症判斷癌症期別，仍應依據病理切片檢查
    方可確知癌症期別等語（見原確定判決事實及理由陸、二、
    ㈣、⑴至⑷）。是毛毛於再審被告醫院就診期間，再審被告既
    未對毛毛口腔病症進行病理切片檢查，經兩造於前訴訟程序
    列為不爭執事項，而系爭病歷資料僅是再審被告透過視診、
    觸診或其他非病理切片等檢查方法，施行診斷、治療之紀錄
    ，得否據此認定毛毛於105年11月間之癌症病期，尚有疑問
    。況再審原告係以系爭病歷資料所未記載之事項反推事實，
    要難憑採。故系爭病歷資料縱未提及毛毛有腫塊或腫瘤等字
    樣，尚不影響原確定判決對於毛毛在再審被告醫院就診時，
    其所患癌症病期之認定，難認系爭病歷資料係足以影響於判
    決基礎之重要證物。
　⒊再審原告主張原確定判決漏未斟酌系爭生檢報告，如經審酌
    毛毛患部位置及腫瘤大小，不致認為毛毛於105年11月間已
    癌症末期，應可動搖因果關係之認定等語。經查，系爭生檢
    報告於106年4月14日作成，其記載之採樣團塊生長位置及大
    小，與原確定判決所引述０００獸醫師之「106年4月6日就診時
    ，毛毛口腔內側黏膜跟左臉頰都是硬的，範圍很大…」證詞
    ，兩者對於毛毛於106年4月間患部狀態之描述並無不同，未
    見系爭生檢報告所載內容，有何等未經原確定判決審酌之事
    實，而足以影響判決結果。
　⒋再審原告主張原確定判決未斟酌系爭防檢局函，倘加以審酌
    ，可認再審被告對毛毛使用傷妥立藥物之處置有疏失，與毛
    毛提早死亡間具因果關係等語。查原確定判決已敘明傷妥立
    藥物之使用，不足認定有促使口腔鱗狀上皮細胞癌之腫瘤擴
    大或加速病程，而使毛毛病況惡化之事實（見原確定判決事
    實及理由陸、二、㈡、⑷），且觀諸系爭防檢局函僅復以傷妥
    立藥物非屬動物用藥品，不受動物用藥品管理法之規範，並
    無任何關於傷妥立藥物對寵物罹患口腔鱗狀上皮細胞癌之效
    用或危害之說明，尚難僅憑傷妥立藥物未經該局登記許可，
    即可謂再審被告使用傷妥立藥物與毛毛病況惡化、腫瘤擴大
    間具相當因果關係，足以推翻原確定判決之認定。
　⒌又原確定判決已交代本件事證已臻明確，兩造其餘攻擊防禦
    方法及舉證經斟酌後均不影響判決結果（見原確定判決事實
    及理由捌），堪認原確定判決已就再審原告所主張前開各項
    證據加以斟酌後，而為相關證據取捨，因認不足以影響判決
    結果，始未論列批駁，自非原確定判決漏未斟酌之證物，再
    審原告不能據此作為再審理由。
　⒍從而，再審原告主張原確定判決有民事訴訟法第497條所定漏
    未斟酌足影響於判決之重要證物之再審事由，亦無可採。
四、末按再審之訴顯無再審理由者，得不經言詞辯論，以判決駁
    回之，民事訴訟法第502條第2項定有明文。本件再審原告主
    張原確定判決有民事訴訟法第496條第1款及第497條之再審
    事由，並不足採，其提起本件再審之訴，顯無再審理由，爰
    不經言詞辯論，逕以判決駁回之。
中　　華　　民　　國　　111 　年　　1　　月　　14 　　日
        　　     醫事法庭     審判長法　官  林慧貞
　　　　　　　　　　　　　　        法  官  莊嘉蕙
　　　　　　　　　　　　　　　      法　官  劉惠娟
正本係照原本作成。        
不得上訴。
                                    書記官  陳文明

中　　華　　民　　國　　111 　年　　1 　　月　　17　　日